【裁判字號】    91,訴,2284
【裁判日期】    920110
【裁判案由】    分割共有物
【裁判全文】
臺灣高雄地方法院民事判決  九十一年度訴字第二二八四號
    原      告  甲○○○
                戊○○
                乙○○
                丙○○
                丁○○
    被      告  己○○
右當事人間分割共有物事件，本院判決如左：
    主    文
兩造共有坐落高雄縣茄萣鄉○○段八六三號，建，面積一百二十八點四六平方公尺，
所有權全部土地一筆，准予分割。其分割方法為：如附圖(二)所示編號Ａ部分面積二五
點六九平方公尺分歸原告甲○○○所有；如附圖(二)所示編號Ｂ部分面積二五點六九平
方公尺分歸原告戊○○所有；如附圖(二)所示編號Ｃ部分面積二五點六九平方公尺分歸
原告丁○○、丙○○按應有部分各二分之一之比例繼續保持共有；如附圖(二)所示編號
Ｄ部分面積二五點六九平方公尺分歸原告乙○○所有；如附圖(二)所示編號Ｅ部分面積
二五點七０平方公尺分歸被告己○○所有。
訴訟費用由原告甲○○○、戊○○、乙○○、被告己○○各負擔五分之一；原告丙○○、丁○○各負擔十分之一。
    事實及理由
一、原告起訴主張：
  (一)坐落高雄縣茄萣鄉○○段八六三號建地，面積一百二十八點四六平方公尺（下稱
    系爭土地），為兩造所共有，並無不能分割之約定，亦無不能分割之情形，因無
    法取得分割協議，原告爰依民法第八百二十三條第一項前段、第八百二十四條第
    一項、第二項第一款、第三項請求分割。
  (二)與系爭土地相鄰之八六一、八六二號土地為國有財產局所有，均由原告乙○○等
    人繼承祖父薛猛之承租權、八六四之一號則原告五人分別在八十七年、八十八年
    間購買登記所有，原告甲○○○七十四年間向原告戊○○承租其中部分前半部房
    屋做生意，其後訴外人薛風池於八十七年間出售其應有部分予甲○○○，原告乙○○等人於八十九年要求甲○○○搬至空地處自行搭建房屋，甲○○○斥資數十
    萬元搭建房屋居住至今，希望就原告甲○○○占用部分分歸甲○○○所有、另原
    告戊○○、乙○○部分亦請求就占用現狀部分分歸二人所有，另原告丙○○、丁○○願就分割後部分按原應有部分比例繼續保持共有。又如以南北直線分割，原
    告希望將Ｅ部分分歸被告所有。
  並聲明：求為判決兩造共有坐落高雄縣茄萣鄉○○段八六三號建地，面積二一八點
  四六平方公尺土地准予分割。分割方法：如附圖(一)所示Ａ部分面積四十點九九平方
  公尺分歸原告甲○○○所有、Ｂ部分面積四四點六五平方公尺分歸原告戊○○所有
  、Ｃ部分面積十四點零七平方公尺分歸原告丙○○、丁○○按原應有部分維持共有
  、Ｄ部分面積五點九九平方公尺分歸原告乙○○所有、Ｅ部分面積二二點七六平方
  公尺分歸被告己○○所有。
二、被告則以：系爭土地現由原告等未經同意而占用其中部分搭建鐵皮屋，經由南面
    八六四之一號土地，面鄰南面港東街，對外營業使用。由於系爭土地為袋地，最
    方便適宜之對外交通聯絡，係經由南面八六四之一號土地，通行港東街，是被告
    主張將系爭八六三號土地，按兩造（除丙○○、丁○○二人保持共有外）均分為
    五份，均面臨八六四之一號土地，對全體共有人最為公平便利。又若以南北直線
    分割，被告就分得何位置並無意見。
  並聲明：求為判決兩造共有坐落高雄縣茄萣鄉○○段八六三號建地，面積二一八點
  四六平方公尺土地准予分割。分割方法：如附圖(二)所示Ａ部分面積二五點六九平方
  公尺分歸原告甲○○○所有、Ｂ部分面積二五點六九平方公尺分歸原告戊○○所有
  、Ｃ部分面積二五點六九平方公尺分歸被告己○○所有、Ｄ部分面積二五點六九平
  方公尺分歸原告乙○○所有、Ｅ部分面積二五點七０平方公尺分歸原告丙○○、丁○○按其應有部分保持共有。
三、原告主張坐落高雄縣茄萣鄉○○段第八六二地號建地為兩造所共有，應有部分比
    例原告甲○○○、戊○○、乙○○與被告己○○各五分之一，原告丙○○、丁○○各十分之一，又系爭土地並無因物之使用目的不能分割，亦無以契約訂有不可
    分割期限，且因兩造之主張分割方法相歧異，無法達成分割協議等事實，業據提
    出土地登記謄本等為證，並為被告所不爭執，應認係屬真實，原告訴請分割並無
    不合，應予准許。
四、按共有人得隨時請求分割共有物，但因物之使用目的不能分割或契約定有不可分
    割之期限者，不在此限。又共有物之分割，依共有人協議之方法行之，分割之方
    法不能協議者，法院得依任何共有人之聲請，以原物分配於各共有人，民法第八
    百二十三條第一項、第八百二十四條第一項第一款分別定有明文。而請求共有物
    之分割，應由法院依民法第八百二十四條命為適當之分配，不受當事人主張之拘
    束。又分割共有物時，法院應參酌當事人之聲明、共有物之性質、經濟效用及全
    體共有人利益等公平決之。且分割共有物，不得以使用現狀為分割之唯一標準，
    法院為顧及全體共有人之利益認為不全依使用現狀分割為宜，所決定之分割方法
    ，縱使部分共有人因此而受有損害，仍不得因之指為違法。再縱土地之部分共有
    人曾經協議分割之方法，然本院於審理分割共有物之訴時，該事先協議之分割方
    式仍無拘束本院判斷之效力，故仍應依各共有人應有部分之比例及全體共有人之
    最佳利益予以分割（最高法院七十一年度台上字第二八二五號、七十二年度台上
    字第一二八四號判決意旨參照）。經查：
  (一)兩造就系爭土地之利用範圍，原為原告甲○○○、戊○○、丙○○與丁○○、乙○○等人分別占用如附圖(一)所示之Ａ、Ｂ、Ｃ、Ｄ所示之部分，且所占用之面積
    均與應有部分面積出入甚大，而被告則未在系爭土地上有何占用之範圍等情，為
    兩造所不爭執，並經本院於九十一年十月二十三日履勘現場查明，有勘驗筆錄及
    現場草圖可參，而原告等於各自利用之土地上，均僅為鐵皮屋或磚牆鐵皮屋之臨
    時性建築，如加以拆除並不致造成原告等人重大損失或不便利。
  (二)又系爭土地為規則之長條區塊略有梯形狀，僅於南側隔八六四之一號土地臨港東
    街，其餘方位皆與他人所有之土地之相鄰，無法出入（兩造均於本院陳稱就南側
    仍間隔八六四之一號土地部分，可自行解決通行問題，該部分毋庸再另留通道）
    ，是若依原告等人主張依附圖(一)所示之方案分割，將造成分得Ｅ部分土地之原告
    ，無法直接通行港東街，且所分得部分之土地，完全成為袋地而無法出入，且依
    原告之分割方案，兩造各所分得之面積與應有部分比例面積出入甚多，對兩造而
    言亦不妥適，且不便利土地之利用，並影響其經濟價值，原告所提方案並不可採
    ，本院認宜將系爭土地分割如附圖(二)所示，兩造所分得之土地皆可通行東港街，
    亦不致因需再劃分通路而減損兩造各自分得土地之面積，就分得面積亦與原應有
    比例相符。
五、綜上所述，本院審酌系爭土地整體利用之效益、共有人之利益，爰就系爭土地分
    割如附圖(二)所示：即如附圖(二)所示編號Ａ部分面積二五點六九平方公尺分歸原告
    甲○○○所有；編號Ｂ部分面積二五點六九平方公尺分歸原告戊○○所有；編號
    Ｃ部分面積二五點六九平方公尺分歸原告丁○○、丙○○按應有部分各二分之一
    之比例繼續保持共有；編號Ｄ部分面積二五點六九平方公尺分歸原告乙○○所有
    ；編號Ｅ部分面積二五點七０平方公尺分歸被告己○○所有。
六、訴訟費用之負擔部分，因各共有人均因系爭土地分割而同受分割之利益，故應以
    其等之應有部分比例為負擔訴訟費用之標準，併予敘明。
據上論結：本件原告之訴為有理由，依民事訴訟法第七十八條、第八十一條第二款、
第八十五條第一項但書，判決如主文。
中      華      民      國    九十二    年      一      月      十      日
                              臺灣高雄地方法院民事第五庭
~B法      官  林玉心
右為正本係照原本作成。
如不服本判決，應於送達後廿日內，向本院提出上訴狀並表明上訴理由，如於本判決
宣示後送達前提起上訴者，應於判決送達後十日內補提上訴理由書（須附繕本）。
中      華      民      國    九十二    年      一      月      十      日
~B法院書記官  陳家宏


司法院資訊處製作；財團法人民間司法改革基金會備份。
